臺灣高雄地方法院民事判決　九十二年度簡上字第九八號
　　上　訴　人　甲○
　　訴訟代理人　薛西全律師
　　　　　　　　鄭銘仁律師
　　被上訴　人　乙○○
當事人間請求排除侵害等事件，上訴人對於中華民國九十二年一月二十日本院九十一
年度鳳簡字第三七六號第一審判決提起上訴，九十三年六月二十八日言詞辯論終結，
判決如下：
    主      文
原判決除確定部分外廢棄。
被上訴人應再給付上訴人新台幣壹拾肆萬壹仟肆佰捌拾元及自民國九十一年五月八
日至清償日止按週年利率百分之五計算之利息。
第一審（確定部分除外）及第二審訴訟費用由上訴人負擔。
    事實及理由
一、上訴人主張：
  (一)上訴人與被上訴人分別為高雄縣鳥松鄉○○村○○路一巷一之五號二樓及三樓區
    分建物之所有權人。上訴人於民國九十年二月十三日買受遷入後，因樓上被上訴
    人房屋專有部分之熱水管老舊及排水管接頭鬆動暨浴缸下積水，疏未修護，因而
    滲漏造成樓下上訴人二樓建物之浴室、客廳入口、廚房角落及主臥室等處之上方
    之天花板、牆壁及地板實木均受損害。爰依公寓大廈管理條例第十條（專有部分
    之修繕義務）、民法侵權行為及第七百六十七條等法律關係，起訴聲明：1.被上
    訴人應除去及防止其所有高雄縣鳥松鄉○○村○○路一巷一之五號三樓房屋熱水
    管之積水滲漏至上訴人所有同號二樓房屋之客廳、廚房、主臥室及浴室，並予以
    回復其暢通；2.被上訴人並應給付上訴人新臺幣（下同）十二萬元，及自起訴狀
    繕本送達之翌日起至清償日止，按週年利率百分之五計算之利息。
  (二)原審憑高雄市結構工程工業技師公會（下稱結構技師公會）之鑑定報告，認定本
    件滲漏致上訴人建物受如上損害，係被上訴人房屋之熱水管老舊或排水管接頭鬆
    動及其浴缸下方積水所引起，可歸責於被上訴人而判准上訴人第1.項請求，但以
    未舉證明損害額為由駁回第2.項請求；惟上訴人之二樓房屋因漏水所受之損害既
    可歸責於被上訴人，被上訴人仍應負損害賠償責任。爰舉高雄市土木技師公會（
    下稱土木技師公會）之鑑定報告為證，擴張請求賠償數額，上訴聲明：1.原判決
    不利於上訴人之部分廢棄。2.廢棄部分被上訴人應再給付上訴人十四萬一千四百
    八十三元（於原審請求十二萬元），及自起訴狀繕本送達之翌日起至清償日止，
    按週年利率百分之五計算之利息。
二、被上訴人則以：
  (一)原審判決上訴人勝訴部分所引據之結構技師公會鑑定報告用語模糊不明確，不能
    作為認定之依據。
  (二)被上訴人於原審判決後，即將結構技師公會之鑑定報告所指漏水處之浴室翻修並
    請工人就熱水管試壓，然挖出水管後發現無漏水之痕跡；且浴室瓷磚下之水泥漿
    及混泥土之界面更無任何潮濕之痕跡，與鑑定報告所述不符。況被上訴人曾多次
    請求上訴人允許被上訴人偕同專業人員進入上訴人之屋內查漏，上訴人均拒絕配
    合。又被上訴人浴室自九十一年十月二十一日即敲除無法使用，應無如上訴人所
    指仍有持續漏水之情事，可見原審認定之漏水原因有誤。再上訴人於原審雖指稱
    其屋內之客廳入口處、廚房角落與主臥室之天花板有滲漏致毀損剝落，惟依原審
    據以判決之鑑定報告均已判定上開漏水位置之天花板或無水痕，或僅稍濕潤，均
    與「自來水管」老舊失修無關。
  (三)再者，縱認上訴人屋內漏水情事，為結構技師公會鑑定報告所指稱係因被上訴人
    熱水管老舊或排水管接頭鬆動之滲漏，暨浴缸下積水所致，然上揭原因究造成上
    訴人屋內何處損害，損害範圍多寡，上訴人並無提出損害與上揭原因有因果關係
    之證明。至上訴人提具之土木技師公會之鑑估工程所指稱之應修復部分，與上揭
    漏水原因並無關聯性；況要求被上訴人負擔全額修繕費用，未經折舊，亦無理由
    等語置辯。
  (四)綜上，爰請求駁回上訴。
三、按簡易程序於第二審擴張應受判決事項之聲明者，如不致應適用通常訴訟程序，
    不須經他造同意，此觀民事訴訟法第四百三十六條之一第二項規定自明。本件上
    訴人於原審起訴時，依侵權行為請求被上訴人賠償十二萬元，於第二審訴訟中擴
    張請求至十四萬一千四百八十三元，尚不致於適用通常程序，為法所許，先此敘
    明。
四、本件上訴人主張其與被上訴人分別為高雄縣鳥松鄉○○村○○路一巷一之五號二
    樓及三樓區分建物之所有權人，其於民國九十年二月十三日買受遷入後，因樓上
    被上訴人房屋之熱水管老舊及排水管接頭鬆動暨浴缸下積水，因而滲漏造成上訴
    人建物之浴室、客廳入口、廚房角落及主臥室等處之上方之天花板、牆壁及地板
    實木均受損之事實，已經原審囑請結構技師公會會同兩造進行鑑定，結果認為因
    漏水處並無持續不斷漏水，故與被上訴人之「自來水管」無關，而與熱水管老舊
    或排水管接頭鬆動之滲漏有關；其中上訴人廚房旁浴室之漏水，與被上訴人浴缸
    下積水亦有關係等情，有結構技師公會九十一年年九月六日（91）高結師鑑字第
    九一一二號鑑定報告書附卷可按，據而依民法第七百六十七條規定，判准上訴人
    第1.項請求即被上訴人應除去及防止其所有高雄縣鳥松鄉○○村○○路一巷一之
    五號三樓房屋熱水管之積水滲漏至上訴人所有同號二樓房屋之客廳、廚房、主臥
    室及浴室，並予以回復其暢通。因被上訴人就此原審判決其敗訴部分逾期未上訴
    ，則依民事訴訟法第三百九十八條規定，於其上訴期間屆滿時確定，本院自應以
    此部分判決確定之上揭漏水原因及損害事實為上訴判決之認定基礎，自不待言。
五、按專有部分之修繕、管理、維護，由各該區分所有權人為之，公寓大廈管理條例
    第十條第一項定有明文。又因故意或過失，不法侵害他人權利者，負損害賠償責
    任；而土地上之建築物或其他工作物，因設置或保管有欠缺，致損害他人之權利
    者，由工作物之所有人負賠償責任；又不能回復原狀或回復顯有重大困難者，應
    以金錢賠償其損害；損害賠償，除法律另有規定或契約另有訂定外，應以填補債
    權人所受之損害為限。民法第一百八十四條第一項前段、第一百九十一條第一項
    本文、第二百十五條、第二百十六條分別定有明文（高等法院八十六年度上字第
    一０六０號判決參照）。本件被上訴人對其區分建築物專有部分之熱水管老舊、
    排水管鬆動及浴室下之積水，因過失疏於維修、保管，致水漏滲入樓下，造成上
    訴人建物之浴室、客廳入口、廚房角落及主臥室等處之上方之天花板、牆壁及地
    板實木均受損之事實，已確定如前述。是被上訴人以前揭二、(一)及(二)所述一再質
    疑結構技師公會之鑑定結果置辯，本院已無從審酌。從而，上訴人依上開規定請
    求被上訴人負賠償責任，即屬有據。茲應審酌者，係損害額究為多少？
六、按當事人主張有利於己之事實者，就其事實有舉證之責任，民事訴訟法第二百七
    十七條前項定有明文。又以侵權行為為原因，請求回復原狀或賠償損害者，應就
    其權利被侵害之事實負立證之責任（最高法院十九年上字第三十八號判例要旨參
    照）。原審判決上訴人第2.項請求損害賠償敗訴後，為此上訴人乃於九十三年一
    月十四日本院繫屬中申請土木技師公會進行鑑定，結果1.客廳天花板修復方式：
    (1)原有客廳天花板及線板拆除運棄，重新釘上天花板及線板。(2)線板與天花板及
    牆面接合處以silicon填縫。(3)重新批土並以水泥漆一底二度油漆。(4)安裝照明
    燈具；2.客廳及主臥室牆面之修復：(1)原有牆面清潔。(2)重新以水泥漆一底二度
    油漆(3)原有牆面飾物復舊；3.主臥室木質地板之修復：(1)原有主臥室木質地板拆
    除運棄。(2)重新予以鋪設同等之木質地板。(3)原有之家俱擺設復舊；4.浴室樓板
    混凝土剝落補平之修復：(1)原有剝落位置清除乾淨。(2)重新以1:2水泥砂漿粉刷
    ；5.廚房及浴室天花板之修復：(1)原有廚房及浴室天花板拆除運棄。(2)重新予以
    鋪設同等級之天花板。(3)安裝照明燈具。而其修復工程項目及費用如下：1.拆除
    原有裝修材料11,590元、2.客廳天花板24,024元、3.客廳線板及silicon填縫
    4,007元、4.客廳天花板及牆面油漆（一底二度）12,551元、5.主臥室牆面油漆
    （一底二度）7,949元、6.主臥室木質地板36,480元、7.廚房及浴室天花板
    28,020元、8.浴室樓板混凝土剝落補平1,500元、9.照明燈具安裝2,500元、10.廢
    料清理及運什費及稅捐（1.～9.項合計之10%）12,862元，總計為十四萬一千四
    百八十三元（141,483元）。以上，係經土木技師公會以比對結構技師公會之前
    揭鑑定報告，據以確定漏水影嚮位置為客廳、主臥房、廚房及浴室等處，再對此
    鑑估範圍之使用材料進行確認後，進行內部尺寸量測及拍照存證並記錄而來，鑑
    定過程明確合理；且其修復鑑估項目，僅為裝修表層之修復費用鑑估，係以原狀
    之相近材料修復至堪用為原則，無關結構體之修復，故無考慮可使用年限及折舊
    等情，有土木技師公會九十三年二月十七日高市士技鑑字第93-008號鑑定報告書
    及九十三年三月十九日（九三）高市士技鑑字第0610號函在卷可憑。被上訴人以
    前揭二、(三)所謂上訴人屋內究竟何處有損害、損害範圍多寡，上訴人並無提出損
    害及與上揭原因有因果關係之證明，又土木技師公會鑑定損害額未經折舊等語抗
    辯，顯無可採。
七、綜上，被上訴人對於其所有建物專用部分之熱水管滲漏、排水管鬆動及浴室下之
    積水，依公寓大廈管理條例第十條第一項之規定，本即應注意妥為修護，避免因
    漏水而損害他人，而依當時情形又非不能注意，竟疏未注意妥為修護，致樓下被
    上訴人建物之浴室、客廳入口、廚房角落及主臥室等處之上方之天花板、牆壁及
    地板實木均受有損害，被上訴人自應負回復原狀之損害賠償責任。從而，上訴人
    擴張損害賠償金額，依侵權行為法律關係請求被上訴人應再給付上訴人十四萬一
    千四百八十三元，及自起訴狀繕本送達之翌日即九十一年五月八日（見原審卷一
    八頁）至清償日止按週年利率百分之五計算之利息，自屬有據。原審駁回上訴人
    此部分之訴，暨該部分假執行之聲請（原審判決上訴人勝訴而未據被上訴人上訴
    部分已確定），自有未洽，上訴意旨指摘原判決此部分不當，求予廢棄改判，為
    有理由，爰由本院將原判決此部分予以廢棄，改判如主文第二項所示。
八、按攻擊或防禦方法，除別有規定外，應依訴訟進行之程度，於言詞辯論終結前適
    當時期提出之；如當事人不於適當時期提出攻擊或防禦方法，或遲誤期日或期間
    ，或因其他應歸責於己之事由而致訴訟延滯者，雖該當事人勝訴，其因延滯而生
    之費用，法院得命其負擔全部或一部，民事訴訟法第一百九十六條第一項及第八
    十二條規定甚明。本件上訴人於原審就漏水所造成其建物損害額部分之請求本可
    證明其損害額，若於第一審及時舉證，其於第一審即可獲全部勝訴判決，並無上
    訴必要，至為明顯。故本件第一審（確定部分除外）及因上訴人延滯所生之第二
    審訴訟費用，依前開規定，本院認應由上訴人負擔，併此敘明。
九、據上論結，本件上訴為有理由，依民事訴訟法第四百三十六條之一第三項、第四
    百五十條、第八十二條規定，判決如主文。
中　　　華　　　民　　　國　　九十三　　年　　　七　　　月　　 十三 　　日
                                          民事鳳山庭
~B審判長法官
~B法　　　官
~B法　　　官
正本係照原本作成。
本判決不得上訴。
中　　　華　　　民　　　國　　九十三　　年　　　七　　　月　　 十三   　日
~B法院書記官　鍾錦詳
